最高法院民事判決　　　　　　　　　　　　　　　八十六年度台上字第二八六九號
　　上　訴　人　財政部國有財產局台灣南區辦事處
　　法定代理人　王禮賢
　　被 上訴 人　甲○○
右當事人間請求返還土地等事件，上訴人對於中華民國八十五年十一月四日台灣高等
法院高雄分院第二審判決（八十五年度上字第四九一號），提起上訴，本院判決如左
：
    主  文
上訴駁回。
第三審訴訟費用由上訴人負擔。
    理  由
本件上訴人之法定代理人原為鄭明安，現已變更為王禮賢，有財政部國有財產局函一
件為證，茲據王禮賢聲明承受訴訟，經核尚無不合，應予准許，合先明。
次查上訴人主張：坐落高雄縣大寮鄉○○段一○一六地號（重測前為山子頂段一七二
五－六號）土地係國有土地，伊為管理機關。被上訴人無任何正當權源而占用該土地
，伊自得本於物上請求權訴請被上訴人將地上建物拆除，並交還土地；又被上訴人無
權占有系爭土地迄未交還，依不當得利法則，伊亦得請求其給付補償金等情，爰求為
命(一)被上訴人將系爭土地內如第一審判決附圖（下稱附圖）所示Ａ部分面積○‧一四
○四公頃、Ｄ部分面積○‧○○四四公頃、Ｆ部分面積○‧二四三二公頃，合計面積
○‧三八八○公頃土地上之建物拆除，並將土地返還於伊。(二)被上訴人應給付伊新臺
幣（下同）九十五萬零一百九十元，及自民國八十四年八月一日起至交還土地之日止
，按占用面積公告地價年租率百分之十計算即每月一萬六千一百六十七元計算之使用
補償金之判決（關於拆除地上物交還土地部分，業經第一審判決上訴人勝訴確定）。
被上訴人則以：系爭土地在日據時代之地號為鳳山郡大寮山子頂段一七二五之六地
號，係伊父祖世代所有並在其上耕作，昭和十八年（民國三十二年），日本政府因日
軍軍事用途而以「賣買」（即買賣）為原因強制辦理所有權移轉登記於日本國陸軍省
名下，惟當時戰況轉急，隨後日本又撤出台灣，故日軍並未占用，而自始至終均由伊
與伊之被繼承人占有耕作，並未交付日本國陸軍省或上訴人占有，伊占用系爭土地，
自不能指為無權占有，上訴人請求給付補償金，尚非合理等語，資為抗辯。
原審以：上訴人主張系爭土地為國有，伊為管理機關，被上訴人現占用該土地如附圖
所示Ａ、Ｄ、Ｆ部分面積合計○‧三八八○公頃，在其上種植芒果樹等植物之事實，
業據提出土地登記簿謄本一件、土地地價冊一件、地價證明一件為證，並勘驗現場屬
實，有勘驗筆錄及複丈成果圖附卷可稽，且為被上訴人所不爭執，自堪信為真實。惟
查，被上訴人辯稱：系爭土地於日據時代之地號為鳳山郡大寮山子頂段一七二五之
六地號，原為伊祖父陳所有用以耕作，而後由伊父陳糧繼承，日據時代之昭和十八
年（民國三十二年），日本政府雖以「賣買」（即買賣）為原因強制辦理所有權移轉
登記於日本國陸軍省名下，但當時戰況轉急，隨後日本又撤出台灣，日本陸軍並未占
用，而自始至終均由伊與伊之被繼承人占有耕作，並未交付日本國陸軍省或我政府機
關等情，並提出台灣日據時代之土地登記謄本、戶籍謄本為證（見一審卷一九頁至二
三頁），上訴人對該項抗辯並不爭執，且據證人陳旭雄（民國二十八年三月二十一日
生）結證：伊自小住在系爭土地附近，系爭土地一直由被上訴人父子使用，未見過日
軍占用等語（一審卷七八頁），證人陳大義（民國十三年九月三日生）結證：系爭土
地是被上訴人家的，原由其父陳糧使用種鳳梨等，日據時代有無交付日軍，因伊當時
不在台灣，故不知情等語（一審卷七七頁、七八頁），證人陳烏豹（民國十九年十一
月二十五日生）結證：日據時代起伊即住在系爭土地附近，該地一直由被上訴人他們
在使用等語（一審卷七八頁反面），而上訴人亦自承：接收時及接收後，系爭土地均
由被上訴人占用等語（原審卷一六頁反面），是被上訴人之抗辯，堪以採信。系爭土
地於台灣光復前，被上訴人之父陳糧以買賣為原因移轉登記予日本陸軍後，既未交付
，依當時適用之日本民法，其收益權屬出賣人陳糧，光復後，我政府基於國家公權力
接收該土地，乃接收日本陸軍之買受人地位，自應承受其權利義務。又行使土地之收
益權，依我民法第三百七十三條規定，以先經交付為前提，故所有權雖已移轉，而標
的物未交付者，買受人仍無收益權，是上訴人於陳糧或其繼承人交付系爭土地前，仍
無收益權。而被上訴人係繼受其父即原出賣人陳糧而占用系爭土地，並非交付後再行
占用，自不能謂係無權占有。上訴人主張：系爭土地係我政府接收日軍財產而來，屬
原始取得，不繼受日本政府權利之瑕疵，亦不適用我民法第三百七十三條之規定，被
上訴人自不得以其得對抗日軍之事由對抗上訴人云云，尚非可採。從而，上訴人以被
上訴人無權占用為由，本諸不當得利法則，訴求被上訴人給付損害金，尚非有理等詞
，爰將第一審就此部分所為上訴人敗訴之判決，判予維持，駁回上訴人之上訴。經核
於法洵無違誤。上訴論旨，係就原審取捨證據、認定事實之職權行使，並就原審已論
斷者泛言未論斷，任意指摘原判決上開未確定部分為不當，求予廢棄，非有理由。
據上論結，本件上訴為無理由。依民事訴訟法第四百八十一條、第四百四十九條第一
項、第七十八條，判決如主文。
中      華      民      國    八十六    年      九      月      十二    日
                              最高法院民事第一庭
                                  審判長法官  李  錦  豐
                                        法官  楊  鼎  章
                                        法官  李  慧  兒
                                        法官  曾  煌  圳
                                        法官  陳  國  禎
      右正本證明與原本無異
                                              書  記  官
中      華      民      國    八十六    年      十      月      一      日
                                                                      Ａ
